【裁判字號】    96,訴,1854
【裁判日期】    970111
【裁判案由】    違反公司法等
【裁判全文】
臺灣臺北地方法院刑事判決              96年度訴字第1854號
公  訴  人  臺灣臺北地方法院檢察署檢察官
被      告  甲○○
上列被告因違反公司法等案件，經檢察官聲請簡易判決處刑（96
年度偵字第19474號），本院受理後（96年度簡字第3792號）認
不宜逕以簡易判決處刑，改依通常程序審理，被告於準備程序中
為有罪陳述，經本院合議庭裁定改依簡式審判程序進行審理，並
判決如下：
    主  文
甲○○共同公司負責人，公司應收之股款，股東並未實際繳納，
而以申請文件表明收足，處有期徒刑參月，如易科罰金，以銀元
參佰元即新臺幣玖佰元折算壹日。減為有期徒刑壹月又拾伍日，
如易科罰金，以銀元參佰元即新臺幣玖佰元折算壹日。
    事  實
一、甲○○無前科。於民國94年7月間籌設新源實業有限公司（
    下稱新源公司，址設臺北市○○區○○路1段97號4樓之1）
    ，並擔任該公司之負責人。公司設立登記之資本額為新臺幣
    （下同）500萬元。甲○○明知本人未實際繳納股款，但為
    辦理新源公司之登記，竟與謝曜駿（本院以96年度訴字第
    974號審理中）共同基於違反公司法、商業會計法及使公務
    員登載不實之犯意聯絡，由謝曜駿所經營之「大眾會計事務
    所」（址設臺北市萬華區○○○路70號10樓頂層加蓋及同區
    ○○路67號9樓之12）辦理驗資相關事宜。甲○○於94年7月
    14日依謝曜駿指示，至華泰商業銀行復興分行以「新源實業
    有限公司籌備處」名義，開立帳號00000000 0號帳戶。謝曜
    駿則於94年7月21日自與其有犯意聯絡之羅緣珠（本院以96
    年度訴字第974號審理中）在同行所申設之帳號00000000000
    00號帳戶內轉帳500萬元至新源公司之上開帳戶內，作為股
    東繳納股款之證明。謝曜駿再以甲○○之名義製作不實之股
    東繳納款金明細表、資產負債表、委任書，並檢陳新源公司
    之上開存摺影本，委由不知情之源恆會計師事務所張秀鳳會
    計師進行查核簽證。張秀鳳會計師依謝曜駿所檢陳之資料，
    於94年7月22日出具不實之新源公司設立登記資本查核報告
    書。謝曜駿即於同年月25日，將該500萬元轉帳回存至羅緣
    珠之上開帳戶內。並於同年月26日以新源公司及甲○○之名
    義，填具申請書，並檢陳上開存摺資料、不實之查核報告書
    、資產負債表等相關文件，向臺北市政府辦理設立登記，使
    臺北市政府公務員登載於其職務上所掌之公文書，足以生損
    害於臺北市政府對公司管理之正確性。
二、案經臺灣臺北地方法院檢察署檢察官自動檢舉偵查起訴。
    理  由
一、認定本件犯罪事實所依憑之證據及理由:
    上揭犯罪事實，業據被告甲○○於本院審理時坦承不諱，並
    有華泰商業銀96年9月5日（96）華泰總復興字第07109號函
    暨所檢附之客戶為新源公司之存摺客戶資料明細表（內載94
    年7月22日存入500萬元，於94年7月25日領出500萬元）、存
    摺存款取款憑條（內載領款人羅緣珠，於94年7月21日領款
    500萬元）、存款憑條（內載存款人甲○○，於94年7月21日
    存入新源公司500萬元）、存摺存款取款憑條2張（內載新源
    公司於94年7月25日取款500萬元，及新源公司於同日存入羅
    緣珠上開帳戶500萬元）、新源公司設立登記表、臺北市政
    府94年7月29日府建商字第09416615900號函（內載臺北市政
    府於94年7月29日准予登記）、公司登記申請書、新源公司
    股東同意書、新源公司設立登記資本額查核報告書、股東繳
    納股金明細表、委託書、新源公司資產負債表、新源公司之
    華泰銀復興分行存摺影本等在卷可稽。足認被告前開出於任
    意性之自白，核與事實相符，而可採信。被告明知自己並未
    繳付股款，為辦理公司登記，而委由謝曜駿以短暫借款驗資
    ，並由不知情會計師製作股款收足之查核報告書，嗣並持之
    向臺北市政府辦理設立登記，自足以生損害於臺北市政府對
    公司登記管理之正確性。從而，本件被告使公務員登載不實
    及違反公司法、商會業計法規定之犯行，事證明確，洵堪認
    定，應依法論科。
二、論罪科刑理由:
  (一)被告行為後，刑法業於94年2月2日修正公布，95年7月1日起
    施行。按行為後法律有變更者，適用行為時之法律，但行為
    後之法律有利於行為人者，適用最有利於行為人之法律，修
    正後刑法第2條第1項定有明文。而本次法律變更，比較時應
    就罪刑有關之共犯、未遂犯、想像競合犯、牽連犯、連續犯
    、結合犯，以及累犯加重、自首減輕暨其他法定加減原因（
    如身分加減）與加減例等一切情形，綜其全部罪刑之結果而
    為比較（最高法院95年5月23日95年度第8次刑事庭會議決議
    參照）。經查：
  (1)修正後刑法第33條第5款之規定，最低額為新臺幣1,000元，
    惟依被告行為時之刑法第33條第5款規定，罰金之最低額僅
    新臺幣3元。比較修正前後之刑罰法律，適用修正後之規定
    ，對被告顯未有利。
  (2)被告行為後，刑法第55條後段之牽連犯規定亦經刪除。是於
    新法修正施行後，被告所為之違反商業會計法、公司法及填
    載不實會計憑證之犯行，即須分論併罰。比較新、舊法之規
    定，修正後之規定對於被告較為不利。
  (3)綜合上述各條文修正前、後之比較，揆諸前揭最高法院決議
    及修正後刑法第2條第1項前段、後段規定之「從舊、從輕」
    原則，自應適用被告行為時之法律，即修正前刑法之相關規
    定及罰金罰鍰提高標準條例第2條規定，予以論處。至於被
    告行為後刑法第28條亦有修正，修正前規定為：2人以上共
    同實施犯罪之行為者，皆為正犯。修正後之規定則為：2人
    以上共同實行犯罪之行為者，皆為正犯。揆諸本條之修正理
    由係為釐清陰謀共同正犯、預備共同正犯、共謀共同正犯是
    否合乎本條規定之正犯要件。是非法律變更，應依修正後之
    規定論之。附此敘明。
  (二)被告行為後，商業會計法於95年5月24日公布，於同年月26
    日生效。修正前、後之構成要件均相同。但修正前之商業會
    計法第71條之法定刑為: 5年以下有期徒刑、拘役或科或併
    科新臺幣15萬元以下罰金。而95年5月26日生效之新法第71
    條之法定刑為: 處5年以下有期徒刑、拘役或科或併科新臺
    幣60萬元以下罰金。比較新、舊法之結果，被告行為之舊法
    對被告較為有利。是揆諸前開刑法第2條第1項前段之規定，
    本件自應適用被告行為時之舊法。
  (三)被告明知公司應收款，股東並未實際繳納，而以申請文件表
    明收足，使臺北市政府之公務員登載於職上所掌之公文書，
    自足以生損害於臺北市政府對公司管理之正確性。又按資產
    負債表，係屬商會計法第28條第1項第1款之財務報表。是核
    被告所為係犯公司法第9條第1項股東未實際繳納股款，而以
    申請文件表明收足罪、商業會計法第71條第5款利用不正當
    方法，致使財務報表發生不實之結果罪及刑法第214條使公
    務員登載不實文書罪。被告所犯上開公司法第9條第1項股東
    未實際繳納股款，而以申請文件表明收足罪及刑法第214條
    使公務員登載不實文書罪。就被告而言，其僅有自然行為概
    念之一行為，且係基於一個意思決定為之，自應評價為一個
    犯罪行為。又刑法第214條之罪係在保護一般公共信用，除
    行為人已為不實之申請外，尚待該管公務員將之登載於職務
    上所掌之公文書，始足成立。至於公司法第9條第1項前段之
    申請罪，係在防止虛設公司及防範經濟犯罪，只要行為人提
    出不實之申請，即足成立，不以該管公務員已登載於職務上
    所掌之公文書為必要，二者之犯罪構成要件並不相同，屬一
    行為觸犯數罪名之想像競合犯，應依修正後刑法第55條規定
    ，從較重之公司法第9條第1項前段處斷（最高法院96年度第
    7次刑事庭會議決議參照）。又被告所犯公司法第9條第1項
    前段及商業會計法第71條第5款之罪，有方法目的之牽連關
    係，應依修正前刑法第55條規定從一重之公司法第9條第1項
    前段之一罪處斷。被告與謝曜駿、羅緣珠等人間，有犯意之
    聯絡，及行為之分擔，謝曜駿、羅緣珠等人雖非新源公司之
    負責人，依修正後刑法第31條第1項規定，仍以共同正犯論
    ，是其等均為共同正犯。爰審酌被告犯罪之動機、目的、手
    段，以及其犯後坦承犯行，知所悔悟，態度尚稱良好等一切
    情狀，量處如主文所示之刑。又本件被告行為時之刑法第41
    條第1項前段規定：犯最重本刑為5年以下有期徒刑以下之刑
    之罪，而受6個月以下有期徒刑或拘役之宣告，因身體、教
    育、職業、家庭之關係或其他正當事由，執行顯有困難者，
    得以1元以上3元以下折算1日，易科罰金。參酌被告行為時
    之修正前罰金罰鍰提高標準條例第2條前段（現已刪除）規
    定，就其原定數額提高為100倍折算1日，則本件被告行為時
    之易科罰金折算標準，應以銀元300元折算1日，經折算為新
    臺幣後，應以新臺幣900元折算為1日。而95年7月1日修正公
    布施行之刑法第41條第1項前段則規定：犯最重本刑為5年以
    下有期徒刑以下之刑之罪，而受6個月以下有期徒刑或拘役
    之宣告者，得以新臺幣1000元、2000元或3000元折算1日，
    易科罰金。比較新、舊法結果，以舊法之規定，較有利於被
    告。爰併依修正前刑法第41條第1項前段及罰金罰鍰提高標
    準條例第1條前段、廢止前罰金罰鍰提高標準條例第2條規定
    ，諭知易科罰金之折算標準。
  (三)本件被告犯上開之罪之犯罪時間係於94年7月間，係在96年4
    月24日之前，且無中華民國九十六年罪犯減刑條例所定不得
    減刑之情形，爰依同條例第2條第1項第3款規定減其宣告刑2
    分之1，並諭知易科罰金之折算標準。
據上論斷，應依刑事訴訟法第452條、第273條之1第1項、第299
條第1項前段，修正前商業會計法第71條第5款、公司法第9條第1
項，刑法第11條前段、修正後刑法第2條第1項前段、第28條、刑
法第214條、修正前刑法第55條、修正前刑法第41條第1項前段，
罰金罰鍰提高標準條例第1條前段、修正前罰金罰鍰提高標準條
例第2條，現行法規所定貨幣單位折算新臺幣條例第2條，中華民
國九十六年罪犯減刑條例第2條第1項第3款、第7條、第9條，判
決如主文。
本案經檢察官杜慧玲到庭執行職務
中    華    民    國    97    年    1     月    11    日
                    刑事第四庭  法  官  李桂英
上正本證明與原本無異。
如不服本判決，應於判決送達後10日內向本院提出上訴狀（應抄
附繕本）。告訴人或被害人如對於本判決不服者，應具備理由請
求檢察官上訴，其上訴期間之計算係以檢察官收受判決正本之日
期為準。
                                書記官  嚴君珮
中    華    民    國    97    年    1     月    11    日
附錄本案論罪科刑法條全文:
公司法第9條
公司應收之股款，股東並未實際繳納，而以申請文件表明收足，
或股東雖已繳納而於登記後將股款發還股東，或任由股東收回者
，公司負責人各處5 年以下有期徒刑、拘役或科或併科新臺幣
 50 萬元以上 250 萬元以下罰金。
有前項情事時，公司負責人應與各該股東連帶賠償公司或第三人
因此所受之損害。
第1項裁判確定後，由檢察機關通知中央主管機關撤銷或廢止其
登記。但裁判確定前，已為補正或經主管機關限期補正已補正者
，不在此限。
公司之設立或其他登記事項有偽造、變造文書，經裁判確定後，
由檢察機關通知中央主管機關撤銷或廢止其登記。
商業會計法第71條
商業負責人、主辦及經辦會計人員或依法受託代他人處理會計事
務之人員有下列情事之一者，處5年以下有期徒刑、拘役或科或
併科新臺幣60萬元以下罰金：
一、以明知為不實之事項，而填製會計憑證或記入帳冊。
二、故意使應保存之會計憑證、會計帳簿報表滅失毀損。
三、偽造或變造會計憑證、會計帳簿報表內容或毀損其頁數。
四、故意遺漏會計事項不為記錄，致使財務報表發生不實之結果
    。
五、其他利用不正當方法，致使會計事項或財務報表發生不實之
    結果。
中華民國刑法第214條
（使公務員登載不實罪）
明知為不實之事項，而使公務員登載於職務上所掌之公文書，足
以生損害於公眾或他人者，處3年以下有期徒刑、拘役或5百元以
下罰金。


司法院資訊處製作；財團法人民間司法改革基金會備份。
